【裁判字號】    96,上易,801
【裁判日期】    970506
【裁判案由】    損害賠償
【裁判全文】
臺灣高等法院民事判決                 96年度上易字第801號
上  訴  人  鎮海海事工程有限公司
                        之12
法定代理人  甲○○
被  上訴人  交通部基隆港務局港埠工程處
法定代理人  乙○○
訴訟代理人  林清源律師
上列當事人間請求損害賠償事件，上訴人對於中華民國96年7月
12日臺灣基隆地方法院95年度訴字第87號第一審判決提起上訴，
並為訴之追加，本院於97年4月22日言詞辯論終結，判決如下：
    主    文
上訴及追加之訴均駁回。
第二審訴訟費用（含追加之訴部分）由上訴人負擔。
    事    實    及    理    由
一、程序方面：按訴狀送達後，原告固不得將原訴變更或追加他
    訴，但請求之基礎事實同一，或擴張或減縮應受判決事項之
    聲明者，不在此限，民事訴訟法第446條第1項但書及第255
    條第1項第2、3款分別定有明文。上訴人於原審提起反訴聲
    明：(一)反訴被告即被上訴人應給付反訴原告即上訴人新臺幣
    （下同）278萬元，及自民國（下同）93年12月23日起至清
    償日止，按年息百分之五計算之利息。(二)被上訴人應於聯合
    報全國版報頭下、報頭邊登載為期一天、大小兩單位、內容
    以判決主文為主之道歉啟示，以為上訴人回復名譽之適當處
    分。嗣於97年2月26日就下列反訴部分上訴聲明：(一)被上訴
    人應給付上訴人9768元，及自93年12月23日起至清償日止按
    年息百分之五計算之利息。(二)被上訴人應於聯合報全國版報
    頭下、報頭邊刊登二單位之道歉啟事一天，道歉啟事以判決
    主文為主，不得少於500字（見本院卷第147頁正反面）。同
    時擴張及更正聲明：被上訴人應於中國時報、自由時報全國
    版報頭下、報頭邊刊登二單位之道歉啟事一天，道歉啟事以
    判決主文為主，不得少於500字（見本院卷第147頁背面、第
    149頁）。97年3月24日再擴張及更正為：(一)被上訴人應給付
    上訴人49萬3176元，及自93年12月23日起至清償日止按年息
    百分之五計算之利息。(二)被上訴人應於聯合報、中國時報、
    自由時報全國版頭版各登載為期一天道歉啟事：交通部基隆
    港務局港埠工程處因於官方網站刊載「存在不實之毀謗名譽
    文章」造成上訴人之名譽損失，特此登報道歉（見本院卷第
    156頁正反面）。97年4月22日本院言詞辯論時再更正為：(一)
    （同前）(二)…以5乘9公分大小登報（見本院卷第310頁背面
    ）。其中就請求金額部分僅就原審已請求金額擴張上訴範圍
    ，就登報道歉部分則係擴張追加原請求登載之報紙，其請求
    之基礎事實相同，僅係擴張應受判決事項之聲明，依首開規
    定自屬合法，至其餘均僅係就原不明確部分更正其聲明之文
    字，均無不合，先予說明。
二、被上訴人主張略以：兩造於93年4月12日簽訂「93年度西19
    碼頭鋼管樁整修工程」工程契約（下稱系爭契約），上訴人
    承攬基隆港西19碼頭之水中拍照暨整修工程，工程總價173
    萬7448元，工期為開工日起算40天。上訴人應就鋼管樁為水
    中四面拍照，再依被上訴人指定以鋼管圈（固定箍）修補鋼
    管樁。上訴人早於93年4月22日即開工，縱使以93年9月10日
    為開工日，仍未於40日內完成水中四面拍照工作，況且，將
    直徑符號「Φ」看成圓周率，致鋼管圈尺寸有誤。被上訴人
    遂在93年12月23日終止系爭契約，重新發包，後由訴外人辰
    洋營造股份有限公司（下稱辰洋公司）以280萬8750元得標
    並完成原定工程；被上訴人因而增加支出印花費2675元，扣
    除上訴人履約保證金17萬3745元後，被上訴人仍受有90萬
    0232元損害（0000000-原契約價格0000000+ 0000-000000=
    900,232），得依系爭契約第25條第1款第12目約定請求賠償
    等語。上訴人反訴請求損害賠償已罹於時效，如其中保險費
    請求為有理由，亦以被上訴人前開債權抵銷之。於原審提起
    本訴聲明：上訴人應給付被上訴人90萬0232元，並自94年11
    月19日起至清償日止按年息5%計算之利息；並於原審對上訴
    人之反訴答辯聲明：上訴人之反訴駁回（原審就本訴部分判
    命上訴人應給付90萬0232元，並自94年12月9日起至清償日
    止按年息5%計算之利息，並定相當擔保為准免假執行之宣告
    ，駁回被上訴人其餘請求及該部分假執行聲請；就反訴部分
    則駁回上訴人之反訴及反訴部分假執行之聲請。被上訴人敗
    訴部分未上訴，上訴人則就本訴敗訴部分、反訴敗訴部分中
    49萬3176元本息及登報道歉上訴，並擴張上訴聲明如前，其
    餘部分未上訴）。並答辯聲明：本反訴上訴及追加之訴均駁
    回。
三、上訴人則以：被上訴人就鋼管椿註明僅有A（91.44）、B（
    81.284）兩種尺寸，然上開鋼管圈尺寸較現現場鋼管樁大，
    且鋼管樁多數並非上述尺寸，顯見被上訴人指示不當。且被
    上訴人且遲未指明鋼管樁實際整修位置，致上訴人無法施工
    。又依施工說明書第5項第3點，所謂四面照相，係指拍攝鋼
    管樁最嚴重受損的部分即可，不需為360度都拍攝；被上訴
    人竟要求360度拍攝，實屬無據。雖上訴人多次催請辦理變
    更，被上訴人置之不理逾6個月，上訴人乃於93年12月22 日
    發函解除契約；縱使被上訴人重新招標，由於其未依政府採
    購法施行細則第58條規定辦理，即不得主張以辰洋公司得標
    金額為損害計算基礎等語。因被上訴人違約，上訴人受有預
    付工程保險費、工程款、履約保證金、稅金備料賠償金等多
    項損害，謹就其中278萬元先行請求；另因被上訴人於網站
    刊登訊息謂上訴人違約，造成上訴人人格權受損。爰訴被上
    訴人賠償損害、返還定金、回復原狀及回復名譽處分等語。
    並於原審提起反訴聲明(一)被上訴人應給付上訴人278萬元，
    及自93年12月23日起至清償日止，按年息百分之五計算之利
    息。(二)被上訴人應於聯合報全國版報頭下、報頭邊登載為期
    一天、大小兩單位、內容以判決主文為主之道歉啟示，以為
    上訴人回復名譽之適當處分（原審駁回上訴人反訴，上訴人
    就其中49萬3176元本息，及登報道歉部分提起上訴，其餘部
    分未上訴；並於本院追加於中國時報與自由時報為登報道歉
    ）。就本訴部分上訴聲明：(一)原判決本訴不利於上訴人部分
    廢棄。(二)上開廢棄部分，被上訴人在第一審之訴駁回。(三)如
    受不利判決，願供擔保免為假執行。並就反訴部分上訴及追
    加聲明：(一)原判決下列不利於上訴人反訴部分廢棄。(二)被上
    訴人應給付上訴人49萬3176元，及自93年12月23日起至清償
    日止按年息百分之五計算之利息。(三)被上訴人應於聯合報、
    中國時報、自由時報全國版頭版各登載為期一天道歉啟事：
    交通部基隆港務局港埠工程處因於官方網站刊載「存在不實
    之毀謗名譽文章」造成上訴人之名譽損失，特此登報道歉，
    大小為以5乘9公分。
四、兩造不爭執事實：
    兩造於93年4月12日簽訂系爭契約，上訴人承攬基隆港西19
    碼頭鋼管樁水中四面拍照暨整修工程，工程總價173萬7448
    元，依第8條第1項約定，上訴人應自開工日起40日內完成。
五、本件爭點為：(一)被上訴人主張上訴人給付遲延，應負債務不
    履行責任，是否有理由？(二)上訴人主張被上訴人應支付保險
    費等費用、負擔回復原狀、損害賠償及就上訴人名譽為適當
    處分等，是否有理由？茲就兩造論點分述如下。
六、被上訴人主張上訴人未於約定期限內完工，其水中四面照相
    與鋼管圈規格不符合契約本旨，經催告後解除契約，故上訴
    人應賠償相關損害等語。上訴人辯稱已完成鋼管樁水中四面
    照相工作；然被上訴人所指定鋼管椿尺寸有誤、遲未指定鋼
    管椿位置致其無法施工，早經催告並解除契約，況被上訴人
    未依政府採購法施行細則第58條程序，即另行發包予辰洋公
    司，上訴人無須賠償云云。經查：
  (一)按債務人非依債務本旨實行提出給付者，不生提出之效力，
    民法第235條前段定有明文。系爭契約所附施工說明書第5條
    第3、4、7款約定：「施工前承商應做水中調查（含所有西
    19碼頭鋼管樁之損壞情形），照相依樁位圖編號列冊，每支
    鋼管樁照相4張（面）。鋼管樁實際整修位置經主管工程人
    員認可後方可繼續後續工程施工，以水泥與瓷土4：6配比攪
    拌均勻後補平。」、「每支整修鋼管樁先以固定箍（詳設計
    圖）固定並將破損處鬆動之水泥層鑿除，鋼管樁表面用鐵刷
    除銹後再依水泥及瓷土混合配比施作補平鋼管樁。」、「工
    程進行前後，承包商應照相，完工後整修之鋼管樁照相每支
    4張（面），依樁位圖編號列冊交與本局繪製竣工圖。」等
    文字；則被上訴人主張工程範圍係基隆港西19碼頭全部鋼管
    樁，上訴人應就每支鋼管樁從不同方向照相4張，並製做鋼
    管圈，應屬可取。
  (二)上訴人雖於93年6月21日以鎮海字第930621K號函提出「調查
    情形及建議報告書」（見原審卷(一)第156頁）及所附照片17
    大冊。惟觀上開相片鋼管樁編號是以白色噴漆噴於鋼管樁上
    ，噴漆位置位於海面之上，海面清晰可見，故可見白色噴漆
    編號之相片只是水面上照相，而非水中照相，亦未四面照相
    （見原審卷(一)108、109、238至297頁）。則被上訴人主張上
    訴人相片只照1或2面，亮度過黑或反光，內容未包括鋼管樁
    水泥保護層的下緣，無從顯現鋼管樁損壞情形，遂認品質不
    符，應屬可取。尤與辰洋公司所拍攝其中30鋼管樁相片對比
    ，辰洋公司照片為上方寬、中下方位置突然變窄，由寬變窄
    處即鋼管樁水泥保護層下緣，因均有青苔類附著物，水泥保
    護層與鋼管樁顏色相近，且下緣非水平，乃水泥保護層掉落
    的結果，足見辰洋公司相片方為水中四面照相、且能顯示出
    鋼管樁受損情形。是以被上訴人主張上訴人水中照相品質不
    符，確係實情。
  (三)又兩造曾於93年8月20日開會，被上訴人並指示應在93年9月
    10日開工（見原審卷(一)第30頁）；惟上訴人仍未於40日內履
    行照相與鋼管圈施作義務，則被上訴人於93年12月23日終止
    契約（見原審第32至36頁），即屬有據。上訴人雖辯稱被上
    訴人遲未指定鋼管樁位位置與數量，然前開會議已說明工程
    範圍為該碼頭全部鋼管樁（見原審卷(一)第28頁），此一辯詞
    即非可取。又被上訴人所交付設計圖，其中Φ為鋼管圈直徑
    符號（見原審卷(二)第38頁），而上訴人93年3月30日傳真則
    記載「三、固定箍（即鋼管圈）為厚4.5mm鋼板，寬15mm，
    『圓周』91. 44Φ81.284Φ二種」（見本院卷第249、279頁
    ），顯見上訴人確將Φ符號誤為圓周單位，致其施作鋼管圈
    尺寸不符，無法修補鋼管樁；上訴人謂被上訴人設計圖尺寸
    有誤云云，自非可取。
  (四)次按系爭契約第25條第1款第5、12目約定「乙方（指上訴人
    ）履約，有下列情形之一，甲方得以書面通知乙方終止或解
    除契約，且不補償乙方因此所生之損失…。因可歸責乙方
    之事由，致延誤履約期限，情節重大者（乙方逾越規定期限
    尚未開工，或開工後進度遲延，其進度較預定進度或後百分
    之三十以上者）。…契約經依第一款規定終止或解除，甲
    方得依其所認定之適當方式，自行或洽其他廠商完成被終止
    或解除之契約; 其所增加之費用，由乙方負擔。」等字（見
    原審卷(一)第65頁背面）。被上訴人終止契約後，於94年11月
    1 日重行招標並與辰洋公司簽約，決標總價為280萬8750元
    ，此有交通部基隆港務局港埠工程處開標決標紀錄、工程契
    約附卷可稽（見原審卷(一)第17至19頁），堪信為真正。被上
    訴人重新發包總價較系爭契約173萬7448元增加107萬1302元
    ，另增加支出印花費2675元，扣除上訴人所繳納履約保證金
    17 萬3745元後，被上訴人新增支出為90萬0232元，自得依
    據上開條款求償。被上訴人催告函於94年11月18日送達上訴
    人，其催告期限20日於同年12月8日屆滿，上訴人應自同年
    12月9日起支付遲延利息。
  (五)至於上訴人辯稱被上訴人未依政府採購法施行細則第58條規
    定續行辦理，上訴人無須賠償重新招標增生費用云云，惟按
    政府採購法施行細則第58條係以機關依政府採購法第50條第
    2項規定撤銷決標或解除契約為前提；本件既非政府採購法
    第50條不開標、不投標情形，被上訴人自無須依政府採購法
    施行細則第58條辦理。故上訴人此一辯詞，尚非可取。
七、上訴人主張被上訴人應支付保險費等費用、並負擔損害賠償
    、回復原狀、就名譽為適當處分等語；被上訴人則辯稱上訴
    人確係違約，其請求無依據，時效亦已完成，否則被上訴人
    得抵銷其中保險費債務等語。經查：
  (一)上訴人主張其於工程期間以被上訴人為受益人而投保，被上
    訴人應支付保險費1萬5061元，固提出基隆港務局港埠工程
    處訂立工程契約由承攬商投保營造綜合保險注意事項、臺灣
    產物保險股份有限公司營造綜合保險單為證（見本院卷第
    266、273頁）。然上揭注意事項第5、8條載明「五、保險期
    限應自開工日起至驗收合格日止，有延期或展延履約者，保
    險期間比照辦理，廠商均應自行負責予以加保，所增加費用
    由廠商負擔。」「八、主辦工程機關依第七點規定審查合格
    後，於估驗計價時一次給付保險費…。」等字（見本院卷第
    266頁）；足見保險費係以工程驗收合格者為前提，否則仍
    應由廠商吸收。上訴人因給付遲延致遭終止契約，則工程期
    間保險費用自應由其吸收，其請求被上訴人給付，洵屬無據
    。
  (二)上訴人又依據民法第249條第3款、第259條第3款、第227條
    第1、2項與第509條，請求被上訴人賠付工程款10萬0799元
    、履約保證金17萬4000元、稅金8萬2736元、備料賠償金12
    萬0580元（見本院卷第156頁背面、第311頁正面）；惟本件
    係上訴人遲未給付，致遭被上訴人解除契約，其歸責在上訴
    人，被上訴人概無可歸責，則上訴人即無從主張各項債務不
    履行損害賠償、返還定金及回復原狀。至被上訴人於網站刊
    登上訴人違約訊息，亦係符合實情，非不法侵害上訴人人格
    權，上訴人請求被上訴人登報道歉以回復名譽，亦屬無據。
八、綜上所述，被上訴人主張為可採，上訴人所辯均無可取。是
    以，(一)被上訴人依系爭契約第25條第1款第12目，訴請上訴
    人給付90萬0232元，並自94年12月9日（即向上訴人於94年
    11月18日催告函到達後，催告期限20日屆滿之次日）起至清
    償日止按年息5%計算之利息，洵屬正當，應予准許，並應依
    聲請為准免假執行之宣告。(二)上訴人依債務不履行損害賠償
    權、非財產損害賠償請求權等，訴請：被上訴人給付49萬
    3176 元及自93年12月23日起至清償日止按年息百分之五計
    算之利息，及被上訴人應於聯合報全國登載為期一天道歉啟
    事，為無理由，併其假執行之聲請，均應予駁回。從而，就
    上述(一)(二)部分，原審依此判決，於法並無違誤，上訴意旨指
    摘原判原判決此部分不當，求予廢棄改判，為無理由，應駁
    回其上訴。又上訴人於本院追加於中國時報、自由時報為同
    一內容之回復名譽處分，其追加亦為無理由，應併予駁回。
九、上訴人既不得請求，則被上訴人為時效抗辯及抵銷部分，本
    院勿庸審酌。又本件為判決基礎之事證已明，上訴人聲請傳
    喚證人鄞國平（被上訴人政風室主任）、溫國峰、程台山（
    潛水員）、劉培（被上訴人潛水員）、古登美（前監察委員
    ）、蕭丁訓（前交通部基隆港務局局長）、黃永生（監工）
    等人，因上訴人未完成水中四面拍照、施作鋼管圈之工作，
    已如前述，故無訊問必要。兩造其餘主張、陳述及所提證據
    ，經審酌後，認均與本件結論無礙，不再一一論列，併予敘
    明。
十、據上論結，本件上訴及追加之訴均無理由，依民事訴訟法第
    449條第1項、第78條，判決如主文。
中    華    民    國    97    年    5     月    6     日
                    民事第十三庭
                        審判長法  官  黃嘉烈
                              法  官  楊絮雲
                              法  官  吳燁山
正本係照原本作成。
如不服本判決，應於收受送達後20日內向本院提出上訴書狀，其
未表明上訴理由者，應於提出上訴後20日內向本院補提理由書狀
（均須按他造當事人之人數附繕本）上訴時應提出委任律師或具
有律師資格之人之委任狀；委任有律師資格者，另應附具律師資
格證書及釋明委任人與受任人有民事訴訟法第466條之1第1項但
書或第2項（詳附註）所定關係之釋明文書影本。
中    華    民    國    97    年    5     月    7     日
                              書記官  于  誠
附註：
民事訴訟法第466條之1（第1項、第2項）：
對於第二審判決上訴，上訴人應委任律師為訴訟代理人。但上訴
人或其他法定代理人具有律師資格者，不在此限。
上訴人之配偶、三親等內之血親、二親等內之姻親，或上訴人為
法人、中央或地方機關時，其所屬專任人員具有律師資格並經法
院認為適當者，亦得為第三審訴訟代理人。


司法院資訊處製作；財團法人民間司法改革基金會備份。
